【裁判字號】    91,訴,1720
【裁判日期】    920807
【裁判案由】    勞保
【裁判全文】
臺北高等行政法院判決                            九十一年度訴字第一七二○號
                              .
    原      告  甲○○
    被      告  勞工保險局
    代  表  人  廖碧英總經理.
    訴訟代理人  乙○○
                丙○○
右當事人間因勞保事件，原告不服行政院勞工委員會中華民國九十一年一月三十一日
台九十勞訴字第○○○五一七八號訴願決定，提起行政訴訟。本院判決如左：
    主  文
訴願決定、審議審定及原處分均撤銷。
被告對於原告申請之普通傷害殘廢給付事件，應依本判決之法律見解另為處分。
原告其餘之訴駁回。
訴訟費用由被告負擔。
    事  實
一、事實概要：緣海山倉儲股份有限公司被保險人即原告因車禍致頭部外傷、第六、
    七胸椎滑脫合併脊髓損傷，於民國（下同）八十九年五月二日檢據申請普通傷害
    殘廢給付。案經被告審查，以其症狀符合勞工保險殘廢給付標準表第六項障害項
    目第二等級，於八十九年七月十八日以八九保給字第六○五六二六七號函核定按
    勞工保險殘廢給付標準表第六項第二等級發給普通傷害殘廢給付一、○○○日計
    八○○、○○○元。原告不服，申請審議，遭審定駁回，提起訴願，亦遭決定駁
    回，遂提起本件行政訴訟。
二、兩造聲明：
  (一)原告聲明：1.訴願決定、審議審定及原處分均撤銷，並命被告應給付原告勞工保
                險殘廢給付差額計新台幣十六萬元。
              2.訴訟費用由被告負擔。
  (二)被告聲明：1.駁回原告之訴。
              2.訴訟費用由原告負擔。
三、兩造之爭點：被告以原告症狀符合勞工保險殘廢給付標準表第六項障害項目第二
                等級，核定按勞工保險殘廢給付標準表第六項第二等級發給普通傷
                害殘廢給付一、○○○日計新台幣八○○、○○○元，是否適法？
  (一)原告主張之理由：（未於言詞辯論期日到場，依其訴狀所陳）
    1.按原告主治醫師所開立之殘廢診斷書內載，原告因車禍所造成的重創，皆屬外
      傷性質，非為被告所認定之神經損傷，需綜合審定其等級。醫師於殘廢診斷書
      中，對於殘廢部位與程度，包含(1)左側上肢手指功能障害，影響日常生活功能
      (2)雙側下肢功能障害，影響日常生活行動能力，需依靠輪椅活動及旁人協助。
      病人因上述疾病造成功能永久性喪失。上述兩點皆屬直接外部創傷，且醫師於
      治療過程中，也記載脊柱受創，按殘廢給付標準表脊柱系列備註欄第二項第二
      款：脊柱畸形且有因脊髓之壓迫而致四肢麻痺他覺可以證明者，脊柱畸形與四
      肢麻痺可以合併提高等級。
    2.另原告向被告請殘廢給付時，被告曾發函要求醫師補開關於肢體屈曲角度及生
      理活動範圍，顯見承辦人員當初審核時，已依照上肢、下肢系列審定，因此原
      告所造成的殘廢項目，應符合殘廢標準表第一○一項第八等級（一手五指均喪
      失機能者）三六○日及第一三二項第二等級（兩下肢均喪失機能者）一○○○
      日。另依勞工保險條例第五十五條第一項四款規定：「被保險人身體遺存障害
      ，同時適合殘廢給付標準表之第八等級至第一等級間任何兩項以上時，按其最
      高殘廢等級再升兩等級給與之。但最高等級為第二等級以上時，按第一等級與
      之。」因此被告所領殘廢應以第一等級一二○○日核付，被告顯有錯引殘廢給
      付項目，並有給付不足之實，依法請求補發差額二○○日，計新台幣十六萬元
      。
  (二)被告主張之理由：
    1.「被保險人因普通傷害或罹患普通疾病，經治療終止後，如身體遺存障害，適
      合殘廢給付標準表規定之項目，並經保險人自設或特約醫院診斷為永久殘廢者
      ，得按其平均月投保薪資，依同表規定之殘廢等級及給付標準，一次請領殘廢
      補助費．．．。被保險人領取普通傷病給付期滿，或其所患普通傷病經治療一
      年以上尚未痊癒，如身體遺存障害，適合殘廢給付標準表規定之項目，並經保
      險人自設或特約醫院診斷為永不能復原者，得比照前項規定辦理。」為勞工保
      險條例第五十三條所明定，又依勞工保險殘廢給付標準表第五障害項目規定「
      中樞神經系統機能遺存極度障害，終身不能從事任何工作，經常需醫療護理或
      專人周密照護者。」為第一等級殘廢，給付標準一、二○○日；第六障害項目
      規定「中樞神經系統機能之病變，引起截癱或偏癱，致終身不能從事任何工作
      ，日常生活需人扶助者。」為第二等級殘廢，給付標準一、○○○日；第七障
      害項目規定「中樞神經系統機能遺存顯著障害，終身不能從事工作者」為第三
      等級殘廢，給付標準八四○日。又附註一規定，「精神、神經障害等級」之審
      定基本原則為：綜合其病灶症狀，對於永久喪失勞動能力與影響日常生活或社
      會生活活動狀態及需他人扶助之情況定其等級。又於審定時，須有精神科神經
      科、神經外科等專門醫師診斷證明資料為依據。（一）因重度精神、神經障害
      ，為維持生命必要之日常生活活動，全須他人扶助者：適用第一級。（二）因
      高度精神、神經障害，為維持生命必要之日常生活活動之一部須他人扶助者：
      適用第二等級。（三）為維持生命必要之日常生活活動尚可自理，但因精神、
      神經障害高度，終身不能從事工作者：適用第三級。附註六規定「外傷性脊髓
      障害」等級之審定，依其損傷之程度發現四肢等之運動障害、知覺障害、腸管
      障害、尿路障害、生殖器障害等，依說明一之原則，綜合其症狀選用合適等級
      。
    2.本件原告因車禍致頭部外傷、第六、七胸椎滑脫合併脊髓損傷，於八十九年五
      月二日向被告申請殘廢給付，據台灣省立基隆醫院於八十九年四月二十五日出
      具同日審定成殘之勞工保險殘廢診斷書載略以：一、左側上肢手指功能障害，
      影響日常生活功能。二、雙側下肢功能障害，影響日常生活行動能力，需依靠
      輪椅活動及旁人協助，病人因上述疾病造成功能永久性喪失。案經被告派員訪
      查，並將原告所送相關書件送請特約專業醫師審查，其審查意見略以綜合原告
      殘廢程度屬機能遺存高度障害，致不能從事任何工作，日常生活需人扶助之情
      形，其給付標準係符合勞工保險殘廢給付標準表第六項第二等級。被告綜合審
      查判斷原告殘廢程度符合勞工保險殘廢給付標準表第六項第二等級，乃按該等
      級發給一、○○○日殘廢給付。原告不服，迭提爭議審議及訴願均經駁回。
    3.原告主張依其殘廢診斷書所載，其係因車禍所造成之重創，屬外傷性質，其殘
      廢程度符合殘廢給付標準表第一○一項第八等級（一手五指均喪失機能者）及
      第一三二項第二等級（兩下肢均喪失機能者），應依勞工保險條例第五十五條
      第一項第四款規定合併升級為第一等級云云。惟查勞工保險條例第五十三條規
      定之附表即勞工保險給付標準表，其立法之結構原係以「身體障害之狀態」即
      所遺障害之程度為評價且為殘廢等級區分之基準，於精神、神經障害之審定基
      本原則為綜合其病灶症狀，對於永久喪失勞動能力與影響日常生活或社會生活
      活動狀態及需他人扶助之情況綜合審定其等級。本件被告於審核時，除以原告
      檢附之診斷書等書面資料予以審核外，並派員調查及徵詢專科醫師意見如前述
      ，原告不服原核定，向勞工保險監理委員會申請審議，亦據該會專業醫師審查
      意見略以：本病人係頭部外傷、脊髓損傷申請殘廢給付。依省立基隆醫院殘廢
      證明「左側上肢手指功能障害．．．雙側下肢功能障害影響日常生活行動能力
      需靠輪椅及旁人協助，兩下肢三大關節活動度及左手活動度均為零」本病人因
      頭部外傷脊髓損傷成殘，中樞神經殘廢係綜合所有徵兆評估，本病人符合截癱
      （雙下肢癱瘓、左手癱瘓）勞保局核以第六項第二等級為合理。是原告主張應
      將其殘廢部位分開審查一節顯係對法令有所誤解。
    理  由
一、本件原告經合法通知，未於言詞辯論期日到場。核無行政訴訟法第二百十八條準
    用民事訴訟法第三百八十六條各款所列情形，爰經被告聲請，由其一造辯論而為
    判決，合先敘明。
二、按「被保險人因普通傷害或罹患普通疾病，經治療終止後，如身體遺存障害，適
    合殘廢給付標準表規定之項目，並經保險人自設或特約醫院診斷為永久殘廢者，
    得按其平均月投保薪資，依同表規定之殘廢等級及給付標準，一次請領殘廢補助
    費．．．。被保險人領取普通傷病給付期滿，或其所患普通傷病經治療一年以上
    尚未痊癒，如身體遺存障害，適合殘廢給付標準表規定之項目，並經保險人自設
    或特約醫院診斷為永不能復原者，得比照前項規定辦理。」、「殘廢依左列規定
    ，審核辦理之：一、．．．。四、被保險人身體遺存障害，同時適合殘廢給付標
    準表之第八等級至第一等級間任何兩項目以上時，按其最高殘廢等級再升兩等級
    給與之。但最高等級為第二等級以上時，按第一等級給與之。」勞工保險條例第
    五十三條及第五十五條第四款分別定有明文。次按勞工保險殘廢給付標準表「精
    神神經障害」系列第六障害項目「中樞神經系統機能之病變，引起截癱或偏癱，
    致終身不能從事任何工作，日常生活需人扶助者。」為第二等級殘廢，給付標準
    一、○○○日；第五障害項目「中樞神經系統機能遺存極度障害，終身不能從事
    任何工作，經常需醫療護理或專人周密照護者。」為第一等級殘廢，給付標準一
    、二○○日。同系列附註一規定：「精神、神經障害等級」之審定基本原則為：
    綜合其病灶症狀，對於永久喪失勞動能力與影響日常生活或社會生活活動狀態及
    需他人扶助之情況定其等級。（一）因重度精神、神經障害，為維持生命必要之
    日常生活活動，全須他人扶助者：適用第一級。（二）因高度精神、神經障害，
    為維持生命必要之日常生活活動之一部須他人扶助者：適用第二等級；附註七規
    定：「中樞神經系統之頹廢症狀如發生於四肢、感覺器之機能障害，按其發現
    部位所定等級定之。」同表「上肢機能障害」系列第一○一障害項目「一手五指
    均喪失機能者」為第八殘廢等級，給付標準三六○日；同表「下肢機能障害」系
    列第一三二障害項目「兩下肢均喪失機能者」為第二殘廢等級，給付標準一、○
    ○○日。
三、本件原告係海山倉儲股份有限公司被保險人，於八十九年四月二十八日檢據台灣
    省立基隆醫院同年月二十五日出具之殘廢診斷書，以意外傷害致左側上肢手指功
    能障害，影響日常生活、雙側下肢功能障害，影響日常生活行動能力，需依靠輪
    椅活動及旁人協助等功能永久性喪失為由，向被告申請普通傷害殘廢給付。被告
    審查後，認原告之症狀符合勞工保險殘廢給付標準表第六項第二等級，於八十九
    年七月十八日以八九保給字第六○五六二六七號書核定發給一、○○○日計八○
    ○、○○○元普通傷害殘廢給付。原告不服，認應按一、二○○日給付，申請審
    議，遭審定駁回，提起訴願，亦遭決定駁回等情，有勞工保險給付申請書、被告
    上開函、勞工保險監理委員會勞工審議勞工保險爭議事項審定書及行政院勞工委
    員會訴願決定書等附卷可稽，且為兩造所不爭執，堪信為真實。
四、查本件被告依勞工保險殘廢給付標準表第六項目第二等級，核予原告一、○○○
    日普通傷害殘廢給付，係以原告申請時所檢具之台灣省立基隆醫院八十九年四月
    二十五日出具之殘廢診斷書為據；但查：(一)上該診斷書記載略以：原告於八十八
    年四月二十三日至二十五日門診治療，同年十一月九日至十二月十五日住院治療
    ，傷病名稱為頭部外傷、肝臟挫裂傷出血術後、胸部創傷合併右側七、八、九、
    十肋骨骨折及第六、七胸椎滑脫合併脊髓損傷，殘廢部位與程度之說明欄明載：
    「一、左側上肢手指功能障害，影響日常生活。二、雙側下肢功能障害，影響日
    常生活行動能力，需依靠輪椅活動及旁人協助，病人因上述疾病造成功能永久性
    喪失，無法從事任何工作」等語，並未記載原告殘廢程度係屬勞工保險殘廢給付
    標準第六項第二等級之「中樞神經系統機能之病變，引起截癱或偏癱，致終身不
    能從事任何工作，日常生活需人扶助者」項目之資料。(二)被告未提出原告殘廢程
    度屬勞工保險殘廢給付標準第六項第二等級之證據資料。(三)原告左側上肢手指功
    能障害部分，苟符合上開標準表「上肢機能障害」系列第一○一障害項目之「一
    手五指均喪失機能者」為第八殘廢等級，給付標準三六○日；其兩下肢喪失機能
    部分苟符合同表「下肢機能障害」系列第一三二障害項目「兩下肢均喪失機能者
    」為第二殘廢等級，給付標準一、○○○日。則依前揭勞工保險殘廢給付標準表
    「精神神經障害」系列附註（七）「中樞神經系統之頹廢狀如發生於四肢、感覺
    器之機能障害，按其發現部位所定等級定之，諸如因言語中樞損傷所致之失語症
    ，準用言語機能障害審定之。」之規定，自應從上開兩項目之等級定其殘廢給付
    ，要無疑義。(四)如原告上肢手指及兩下肢喪失機能，均符合前揭給付標準，依勞
    工保險條例第五十五條第四款明定：「被保險人身體遺存障害，同時適合殘廢給
    付標準表之第八等級至第二等級間任何兩項目以上時，按其最高殘廢等級再升兩
    等級給與之。但最高等級為第二等級以上時，按第一等級給與之」之規定，原告
    請求將前揭第一三二項目第二等級再升一等級之第一等級給付一、二○○日之殘
    廢給付，非無所據。
五、被告審核時，雖將前揭診斷書送請專業醫師審查，其審查意見明載：「機能遺存
    高度障害，致不能從事任何工作，日常生活需人扶助，符合給付標準表第六項第
    二等級」等語，有該意見書附卷可憑；惟查上開意見書並未對原告殘廢程度未同
    時符合標準表第五十二項目及第一三二項目提出說明。僅憑上開專業醫師之審查
    意見不足為被告有利之證據至明。
六、綜合上述，原告苟因左側上肢手指及兩下肢喪失機能，則分別符合標準表第一○
    一項目及第一三二項目規定，依精神神經障害系列附註(七)之規定，應依各該等級
    定之，再依勞工保險條例第五十五條第四款規定，原告申請升為第一等級給付，
    似非無據，被告未為說明何以不採之理由，遽依標準表第六項目第二等級核定給
    付，即有未合，審定書及訴願決定未予糾正，亦有未洽，原告執此訴請撤銷，為
    有理由，應予准許；惟原告主張其因左側上肢手指及雙下肢喪失機能，是否已達
    殘廢程度符合勞工保險給付標準表第一○一項及第一三二項之給付標準，仍有待
    被告加以審查，尚非本院得逕予判決，從而，原告請求判命被告應依第一等級給
    付部分，有待被告另為審查後，為適法之處分。
七、末按行政程序法業於九十年一月一日施行，查被告所製作之勞工保險給付申請書
    兼給付收據及核定通知書，未有核定給付及不予給付之理由欄，顯與行政程序法
    第九十六條規定不合，雖同法第一百十四條第二項規定，得於訴願程序終結前補
    正；但補正係例外，原則上應於核定時即具備理由，始符行政程序法施行之要旨
    ，應予改正；又保險給付之申請涉訟者，均屬行政訴訟法第五條第二項規定之課
    予義務之訴，應由申請人提出其申請之意旨，從而，亦應有申請人申請給付項目
    及理由之設置，俾被告核定時是否依當事人申請為給付，一目瞭然，亦有助行政
    行為之明確及當事人權益之保障，尤可減少不必要之訟源，被告機關應從速依法
    辦理，附此敘明。
據上論結，本件原告之訴為一部有理由、一部無理由，爰依行政訴訟法第二百條第四
款、第二百十八條、第一百零四條、民事訴訟法第三百八十五條第一項前段、第七十
九條但書，判決如主文。
中      華      民      國    九十二    年      八      月      七      日
             臺 北 高 等 行 政 法 院   第 六 庭
                            審 判 長 法  官    林 樹 埔
                                     法  官    曹 瑞 卿
                                     法  官    闕 銘 富
右為正本係照原本作成。
如不服本判決，應於送達後二十日內，向本院提出上訴狀並表明上訴理由，如於本判
決宣示後送達前提起上訴者，應於判決送達後二十日內補提上訴理由書（須按他造人
數附繕本）。
中      華      民      國    九十二    年      八      月      七      日
                                     書記官    吳 芳 靜


司法院資訊處製作；財團法人民間司法改革基金會備份。
